【裁判字號】    95,選上訴,23
【裁判日期】    951115
【裁判案由】    違反公職人員選舉罷免法
【裁判全文】
臺灣高等法院花蓮分院刑事判決        95年度選上訴字第23號
上  訴  人  臺灣臺東地方法院檢察署檢察官
上  訴  人
即  被  告  甲○○
            丙○○
被      告  戊○○
            丁○○
上列上訴人因違反公職人員選舉罷免法案件，不服臺灣臺東地方
法院95年度選訴字第4號中華民國95年6月28日第一審判決（起訴
案號：臺灣臺東地方法院檢察署94年度選偵字第63號），提起上
訴，本院判決如下：
    主  文
原判決關於甲○○、戊○○、丁○○部分撤銷。
甲○○共同連續對於有投票權之人，交付賄賂，而約其投票權為
一定之行使，處有期徒刑玖月，褫奪公權伍年。
戊○○、丁○○有投票權之人，收受賄賂，而許以投票權為一定
之行使，各處有期徒刑月，如易科罰金，均以新台幣玖佰元折
算壹日，均褫奪公權壹年。均緩刑貳年。所收受之賄賂新臺幣各
仟元均沒收。
其他上訴駁回。
丙○○緩刑伍年。丙○○應向台東縣政府收入總存款戶支付新台
幣壹佰貳拾萬元。
    事  實
一、甲○○係臺灣省第16屆臺東縣議員第4選區候選人林惠就之
    秘書，為使林惠就能順利當選縣議員，因而至第4選區幫忙
    拉票。民國（下同）94年11月間某日下午，甲○○駕車在臺
    東縣關山鎮○○路及民族路口巧遇有投票權人資格之丙○○
    ，遂與丙○○基於共同對有投票權之人交付賄賂，約定投票
    權為一定行使之概括犯意，在甲○○車內交付新臺幣（下同
    ）10,000元賄款予丙○○，除4000元做為丙○○投票予林惠
    就之對價外，餘6000元則由丙○○找選區內之選民行賄，經
    丙○○應允後，即帶同甲○○拜會具有投票權人資格之戊○○及丁○○之夫陳同開，請戊○○、陳同開於上開選舉投票
    時投票予林惠就。嗣於94年11月下旬某日，丙○○將甲○○
    前開所交付之賄款，分別交予戊○○及丁○○各3000元，以
    為投票予林惠就之對價，並得其二人之承諾。案因戊○○之
    妻高秀蘭檢舉，經戊○○、丁○○於偵查中自白收受賄款而
    查獲。
二、案經臺東縣警察局關山分局報告臺灣臺東地方法院檢察署檢
    察官偵查起訴。
    理  由
壹、原判決撤銷部分
一、被告甲○○部分
（一）訊據被告甲○○固坦承其為本屆縣議員候選人林惠就祕書
      ，曾於94年11月初與被告丙○○見面等情，惟矢口否認有
      上開賄選犯行，辯稱：伊與丙○○並不熟識，因本次選舉
      前往選民住處禮貌性拜訪時才認識，並未經手選舉財務，
      而戊○○、丁○○所住區域屬山地村落，選票很少不會浪
      費時間去拜訪他們。惟查，被告甲○○於94年11月間某日
      下午，駕車在臺東縣關山鎮○○路及民族路口巧遇丙○○
      ，遂於車內交付10,000元賄款，要求丙○○幫林惠就找選
      區內之選民行賄，丙○○應允後，二人即同去拜訪戊○○
      及陳同開。嗣後丙○○分別交予被告戊○○及丁○○各
      3000元，請渠投票支持林惠就，其餘4000元當為自己投票
      林惠就之代價等情，業據被告丙○○於警詢及第一次偵查
      中證述明確。被告甲○○既稱與丙○○不熟識，如未交付
      賄款予丙○○，丙○○應不致自掏腰包給付賄款，所辯未
      要求行賄及未交付賄款予丙○○云云，自不足採信。
（二）其於本院辯護意狀指稱：原審認定伊有行賄之犯罪事實，
      無非以被告丙○○於警訊、偵查中之指述為據，惟丙○○
      於警訊、偵查中之說詞有諸多矛盾之處：陳同開之妻丁○○已於偵查中指出丙○○並未帶人去其住所，故甲○○
      不可能拿一張宣傳單給陳同開；被告戊○○於原審審理
      時，已當庭指認未看過甲○○云云。惟查，丙○○帶同甲○○拜訪陳同開時，僅陳同開一人在場，丁○○不在場，
      而交付賄款予丁○○時，僅丙○○一人前住，甲○○並未
      陪同等情，業經丙○○於警訊中供明，丁○○於甲○○拜
      訪時既不在場，而丙○○交付賄款時甲○○亦不在場，丁○○當然未見丙○○帶人去其住所。而本件從拜票之94年
      11 月中旬起至原審審理時之95年6月8日，已相隔半年以
      上，戊○○與甲○○僅一見之緣，記憶應已模糊。又丙○○為迴護甲○○已於偵查及審理時翻供，則戊○○受甲○○之請託或人情壓力而未指認，亦屬可能。是丁○○之證
      言及戊○○未能指認均不能為被告甲○○有利之認定。又
      甲○○於本院請求再次以證人訊問丙○○，惟原審已對丙○○行證人之交互詰問，自無再次詰問之必要。其犯行堪
      以認定，應依法論科。
二、被告戊○○、丁○○部分：
    訊據被告二人對上開犯罪事實均坦承不諱，核與丙○○於警
    詢及第一次偵查之供述相符，彼二人犯行足以認定，均應依
    法論科。
三、新舊法之比較
（一）被告甲○○行為後，公職人員選舉罷免法第90條之1第1項
      於94年11月30日修正公布施行。修正前規定：「對於有投
      票權之人，行求期約或交付賄賂或其他不正利益，而約其
      不行使投票權或為一定之行使者，處五年以下有期徒刑，
      得併科新臺幣四十萬元以上四百萬元以下罰金。」，修正
      後將法定刑度提高為「三年以上十年以下有期徒刑，得併
      科新臺幣一百萬元以上一千萬元以下罰金。」，比較新舊
      法之結果，以修正前之規定，有利於被告，故依刑法第2
      條第1項前段之規定，應適用修正前第90條之1第1項之規
      定論處。
（二）被告甲○○行為後，刑法第56條連續犯之規定，業於94年
      2月2日修正公布刪除，並於95年7月1日施行，被告之犯行
      ，因行為後新法業已刪除連續犯之規定，此刪除雖非犯罪
      構成要件之變更，但顯已影響行為人刑罰之法律效果，自
      屬法律有變更，依新法第2條第1項規定，比較新、舊法結
      果，仍應適用較有利於被告之行為時法律即舊法論以連續
      犯（最高法院95年第8次刑事庭會議決議參照）。
（三）被告戊○○、丁○○行為後刑法第41條第1項亦有修正，
      修正前第41條第1項前段規定：「犯最重本刑為5年以下有
      期徒刑以下之刑之罪，而受6個月以下有期徒刑或拘役之
      宣告，因身體、教育、職業、家庭之關係或其他正當事由
      ，執行顯有困難者，得以1元以上3元以下折算一日，易科
      罰金」。又被告行為時之易科罰金折算標準，修正前罰金
      罰鍰提高標準條例第2條前段（現已刪除）規定，就其原
      定數額提高為100倍折算1日，則本件受刑人行為時之易科
      罰金折算標準，應以銀元300元折算1日，經折算為新臺幣
      後，應以新臺幣900元折算為1日。95年7月1日修正公布施
      行之刑法第41條第1項前段則規定：「犯最重本刑為五年
      以下有期徒刑以下之刑之罪，而受六個月以下有期徒刑或
      拘役之宣告者，得以新臺幣一千元、二千元或三千元折算
      一日，易科罰金。」比較修正前後之易科罰金折算標準，
      以95年7月1日修正公布施行前之規定，較有利於受刑人，
      則應依刑法第2條第1項前段，適用修正前刑法第41條第1
      項前段規定，定其折算標準。
四、論罪科刑
（一）被告甲○○透過丙○○對於有投票權之丙○○、戊○○、
      丁○○，交付賄賂，而約其投票權為一定之行使，核其所
      為，係犯修正前公職人員選舉罷免法第90條之1第1項之投
      票行賄罪。甲○○與丙○○間就投票行賄罪具有犯意聯絡
      及行為分擔，應論以共同正犯，其先後三次投票行賄之犯
      行，時間緊接，觸犯基本構成要件相同之罪名，依其情節
      ，顯係出於概括之犯意反覆為之，為連續犯，應依修正前
      刑法第56條之規定以一罪論，並加重其刑。爰審酌被告甲○○主導行賄，意圖藉金錢影響民眾之投票行為，影響選
      舉風氣甚鉅，且於事後一再飾詞否認犯罪，態度不佳，量
      處主文所示之刑。又其以交付賄賂方式達其助選之目的，
      嚴重戕害民主制度之正常發展，依其之智識程度，對此應
      有深切之認知，仍犯下本件犯行，顯無保障其行使公權之
      必要，乃宣告褫奪公權五年。
（二）被告戊○○、丁○○收受丙○○之選舉賄款，核彼二人所
      為係犯刑法第143條第1項之投票受賄罪。惟彼於偵查中自
      白犯罪，應依公職人員選舉罷免法第97條之2第1項之規定
      ，減輕其刑。爰審酌被告戊○○、丁○○，智識程度不高
      ，此次因一時失慮誤罹刑章，犯罪後坦承犯行態度良好等
      一切情狀，分別量處如主文所示之刑，並均依修正前刑法
      第41條第1項前段諭知易科罰金之折算標準，及依公職人
      員選舉罷免法第98條第3項規定分別宣告褫奪公權壹年。
      又被告戊○○、丁○○均未曾受有期徒刑以上刑之宣告，
      此次因一時失慮，偶罹刑典，事後已坦承犯行，深具悔意
      ，經此刑之宣告後，應知警惕而無再犯之虞，本院因認暫
      不執行其刑為當，予以宣告緩刑二年，用啟自新。又公職
      人員選舉罷免法第90條之1第3項雖規定預備或用以行求期
      約或交付之賄賂，不問屬於犯人與否，沒收之。然如其賄
      賂已交付與有投票權之人收受，因收受者係犯刑法第143
      條第1項之投票受賄罪，其所收受之賄賂應依同法條第2項
      之規定沒收之，如全部或一部不能沒收時，追徵其價額，
      故犯投票行賄罪者，其已交付之賄賂，自應依刑法第143
      條第2項之規定於其對向共犯所犯投票受賄罪之從刑宣告
      追徵、沒收，不得再依上開規定沒收（最高法院92年度台
      上字第4118號、5577號判決參照）。是被告戊○○、丁○○所收受之賄款3000元，應依刑法第143條第2項宣告沒收
      。
五、撤銷改判理由
    原審予以論科，固非無見。惟查，(1)就行賄部分，被告甲○○乃提議行賄居於為首地位之人，惡性應較聽命之丙○○為
    重，原審卻判決其有期徒刑柒月，丙○○判處有期徒刑捌月
    ，其刑度輕重失衡，應就甲○○部分加重其刑。(2)原審未於
    事實欄記載被告戊○○、丁○○於偵查中自白之事實，卻於
    理由中依公職人員選舉罷免法第97條之2第1項規定減輕其刑
    ，亦有判決理由矛盾之違法。
貳、上訴駁回部分（丙○○部分）
一、被告丙○○部分經本院審理結果，認原審判決以其共同連續
    交付賄賂及收受賄賂，合併判處有期徒刑十月，並宣告沒收
    賄款4000元及褫奪公權五年，其認事用法及量刑均無不當，
    應予維持。
二、被告丙○○上訴辯稱，雖有交付被告戊○○及丁○○各3000
    元，惟均係施捨救濟與選舉無關，在警訊作筆錄時，伊喝醉
    了，講話癲癲倒倒云云。惟原審已在理由欄三（二）詳述其
    辯解不可採之理由，其仍執詞上訴，為無理由。而原審量刑
    尚稱妥適，檢察官上訴認原審量刑過輕，亦無可採，均應駁
    回之。
三、被告丙○○前未曾受有期徒刑以上刑之宣告，僅因巧遇甲○○，熱心過度及貪念而犯罪，彼平日亦熱心公益、救濟貧困
    ，有感謝狀在卷可查，如其能向臺東縣庫（即臺東縣政府總
    收入存款戶）支付新台幣120萬元，對國家社會有所回饋，
    應可認其經此科刑之教訓後，已知警惕而無再犯之虞，只須
    為刑罰之宣告，即足以自新，而認以暫不執行為適當，爰併
    為緩刑五年之宣告。又本件緩刑宣告既以被告丙○○向上開
    公庫支付為條件，如被告丙○○不依本判決支付，上開緩刑
    自得依刑法第75條之1第1項第4款之規定予以撤銷，上開應
    支付之金額，並得為民事強制執行名義，附此敘明。
四、被告丙○○行為後，刑法第56條連續犯之規定，業已刪除，
    經比較新、舊法結果，仍應適用較有利於被告之行為時法律
    即舊法論以連續犯（詳如前述）。另刑法第51條亦有修正，
    修正前刑法第51條規定：「數罪併罰，分別宣告其罪之刑，
    依左列各款定其應執行者：」其中第5款規定：「宣告多數
    有期徒刑者，於各刑中之最長期以上，各刑合併之刑期以下
    ，定其刑期。但不得逾二十年」。修正後刑法第51條第5款
    規定：「宣告多數有期徒刑者，於各刑中之最長期以上，各
    刑合併之刑期以下，定其刑期。但不得逾三十年。」比較結
    果，修正後刑法並非較有利於行為人，依刑法第2條第1項前
    段之規定，仍應依修正前刑法，定其應執行之刑。原判決雖
    未及比較適用，然上訴本院後，經比較新舊法，行為後之法
    律並非較有利於行為人，仍應適用行為時法，則原判決適用
    行為時法即無不當，自不構成撤銷之事由。
據上論斷，應依刑事訴訟法第373條、第368條、第369條第1項前
段、第364條、第299條第1項前段，修正前公職人員選舉罷免法
第90條之1第1項、第97條之2第1項、第98條第3項，刑法第2條第
1項、第11條、第28條、第37條第2項、修正前第56條、第143條
第1項、第2項、修正前第41條第1項前段、修正前第51條第5款、
第8款，罰金罰鍰提高標準條例第1條前段、修正前罰金罰鍰提高
標準條例第2條，判決如主文。
本案經檢察官乙○○到庭執行職務
中    華    民    國    95    年    11    月    15    日
                        審判長法  官  何方興
                              法  官  王紋瑩
                              法  官  林鳳珠
以上正本證明與原本無異。
如不服本判決，應於判決送達後10日內向本院提出上訴狀。其未
敘述理由者，並應於提出上訴狀後10日內向本院補提理由狀 (須
附繕本)。
                              書記官  陳有信
中    華    民    國    95    年    11    月    15    日
附記：
修正前公職人員選舉罷免法第90條之1第1項：
對於有投票權之人，行求期約或交付賄賂或其他不正利益，而約
其不行使投票權或為一定之行使者，處五年以下有期徒刑，得併
科新台幣40萬元以上4百萬元以下罰金。
公職人員選舉罷免法第97條之2第1項：
犯第89條第2項之罪或刑法第143條第1項之罪，於犯罪後三個月
內自首者，免除其刑；逾三個月者，減輕或免除其刑；在偵查或
審判中自白者，減輕其刑。
公職人員選舉罷免法第98條第3項：
犯本章之罪或刑法分則第6章之妨害投票罪，宣告有期徒刑以上
之刑者，並宣告褫奪公權。
中華民國刑法第143條第1項、第2項：
有投票權之人，要求、期約或收受賄賂或其他不正當利益，而許
以不行使其投票權或為一定之行使者，處3年以下有期徒刑，得
併科5千元以下罰金。
犯前項之罪者，所收受之賄賂沒收之。如全部或一部不能沒收時
，追徵其價額。


司法院資訊處製作；財團法人民間司法改革基金會備份。
